ACORDAO-COMPLETO-2542354

ACÓRDÃO 6014/2022 ATA 33/2022 - PRIMEIRA CÂMARA

VISTOS, relatados e discutidos estes autos de tomada de contas especial instaurada pelo Ministério do Turismo relativamente ao convênio 841/2009 (Siafi 704618/2009) , que teve por objeto o "Apoio a iniciativa de turismo de base comunitária na Ilha de Paquetá, Baía de Guanabara, município do Rio de Janeiro-RJ".
ACORDAM os ministros do Tribunal de Contas da União, reunidos em sessão da 1ª Câmara, diante das razões expostas pelo relator, em:
9.1. acolher parcialmente as alegações de defesa apresentadas pelo Sr. José Lavrador Kevorkian e pela Casa de Artes Paquetá;
9.2. julgar regulares com ressalvas, com fundamento no art. 1º, I, 16, II, 18 e 23, II, da Lei 8.443/1992, as contas do Sr. José Lavrador Kevorkian e da Casa de Artes Paquetá;
9.3. enviar cópia deste acórdão ao Sr. José Lavrador Kevorkian, à Casa de Artes Paquetá e ao Ministério do Turismo;
9.4. informar aos interessados que o inteiro teor da presente deliberação estará disponível para consulta no dia seguinte à sua oficialização, no endereço www.tcu.gov.br/acordaos.

Tomada de contas especial instaurada em razão de possíveis irregularidades em convênio que teve por objeto o Apoio a iniciativa de turismo de base comunitária na Ilha de Paquetá, Baía de Guanabara, município do Rio de Janeiro-RJ.

Primeira Câmara

Casa de Artes Paquetá (06.036.950/0001-52).

3. Responsáveis/Interessado:
3.1. Responsáveis: Casa de Artes Paquetá (06.036.950/0001-52); José Lavrador Kevorkian (XXX.597.717-XX).
3.2. Interessado: Ministério do Turismo (MTur).

13.1. Ministros presentes: Walton Alencar Rodrigues (Presidente), Benjamin Zymler e Jorge Oliveira.
13.2. Ministro-Substituto convocado: Weder de Oliveira (Relator).
13.3. Ministro-Substituto presente: Augusto Sherman Cavalcanti.

WEDER DE OLIVEIRA

Reproduzo a instrução da Secretaria de Controle Externo de Tomada de Contas Especial (SecexTCE) , com os ajustes de forma pertinentes[footnoteRef:2]: [2:  Peças 85-87.] 
"INTRODUÇÃO
1.  Cuidam os autos de tomada de contas especial instaurada por Ministério do Turismo, em desfavor de José Lavrador Kevorkian e Casa de Artes Paquetá, em razão de não comprovação da regular aplicação dos recursos repassados pela União realizadas por meio do convênio 841/2009, registro Siafi 704618, (peça 7) firmado entre o Ministério do Turismo e Casa de Artes Paquetá, e que tinha por objeto o instrumento descrito como 'Apoio a iniciativa de turismo de base comunitária na Ilha de Paquetá, Baía de Guanabara, município do Rio de Janeiro -RJ.
HISTÓRICO
2.  Em 11/9/2018, com fundamento na IN/TCU 71/2012, alterada pela IN/TCU 76/2016 e DN/TCU 155/2016, o dirigente da instituição Ministério do Turismo autorizou a instauração da tomada de contas especial (peça 41) . O processo foi registrado no sistema e-TCE com o número 972/2019.
3.  O convênio 841/2009, registro Siafi 704618, foi firmado no valor de R$ 166.510,00, sendo R$ 149.730,00 à conta do concedente e R$ 16.780,00 referentes à contrapartida do convenente. Teve vigência de 21/9/2009 a 13/6/2011, com prazo para apresentação da prestação de contas em 14/7/2011. Os repasses efetivos da União totalizaram R$ 149.730,00 (peça 9) .
4.  A prestação de contas e complementações enviadas foram analisadas por meio dos documentos constantes nas peças 32, 33, 34 e 35.
5.  O fundamento para a instauração da Tomada de Contas Especial, conforme consignado na matriz de responsabilização elaborada pelo tomador de contas, foi a constatação da seguinte irregularidade: 
'Ausência parcial de documentação de prestação de contas dos recursos federais repassados ao CASA DE ARTES PAQUETÁ, no âmbito do convênio descrito como 'Apoio a iniciativa de turismo de base comunitária na Ilha de Paquetá, Baía de Guanabara, município do Rio de Janeiro -RJ.'.'
6.  Os responsáveis arrolados na fase interna foram devidamente comunicados e, diante da ausência de justificativas suficientes para elidir a irregularidade e da não devolução dos recursos, instaurou-se a tomada de contas especial.
7.  No relatório (peça 60) , o tomador de contas concluiu que o prejuízo importaria no valor original de R$ 136.260,59, imputando-se a responsabilidade a José Lavrador Kevorkian, na condição de gestor dos recursos e Casa de Artes Paquetá, na condição de contratado.
8.  Em 27/4/2020, a Controladoria-Geral da União emitiu o relatório de auditoria (peça 62) , em concordância com o relatório do tomador de contas. O certificado de auditoria e o parecer do dirigente do órgão de controle interno concluíram pela irregularidade das presentes contas (peças 63 e 64) .
9.  Em 28/5/2020, o ministro responsável pela área atestou haver tomado conhecimento das conclusões contidas no relatório e certificado de auditoria, bem como do parecer conclusivo do dirigente do órgão de controle interno, manifestando-se pela irregularidade das contas, e determinou o encaminhamento do processo ao Tribunal de Contas da União (peça 65) .
10.  Na instrução inicial (peça 69) , analisando-se os documentos nos autos, concluiu-se pela necessidade de realização de citação para as irregularidades abaixo: 
Débito relacionado ao responsável José Lavrador Kevorkian, na condição de gestor dos recursos, em solidariedade com Casa de Artes Paquetá.
Irregularidade: Não comprovação da regular execução financeira do ajuste.
Evidências da irregularidade: Parecer Financeiro n. 1082/2017 (peça 36) ; Parecer Financeiro n. 926/2018 (peça 44) ; e Extrato bancário (peça 22) .
Normas infringidas: Art. 37, caput, c/c o art. 70, parágrafo único, da Constituição Federal de 1988; art. 93, do Decreto-lei 200, de 25 de fevereiro de 1967; art. 50, §3º, da Portaria Interministerial 127/2008, e Termo do Convênio (cláusula Sétima, parágrafo Primeiro e cláusula Décima Terceira, Parágrafo Segundo, 'c') .
	Data de ocorrência
	Valor histórico (R$) 
	Identificador da parcela

	28/10/2009
	149.730,00
	D1

	5/8/2011
	13.465,00
	C1

	10/8/2011
	4,41
	C2

Cofre credor: Tesouro Nacional.
Valor atualizado do débito (sem juros) em 10/5/2021: R$ 261.657,31
Conduta: na parcela D1 - Não apresentar contratos e documentos que comprobatórios que identificassem os destinatários dos recursos retirados da conta bancária do convênio.
Nexo de causalidade: A não apresentação de documentos que comprovassem a regular execução financeira do ajuste resultou na presunção de dano ao erário.
Culpabilidade: não há excludentes de ilicitude, de culpabilidade e de punibilidade; é razoável supor que o responsável tinha consciência da ilicitude de sua conduta; era exigível conduta diversa da praticada.
Débito relacionado ao responsável Casa de Artes Paquetá, na condição de contratado, em solidariedade com José Lavrador Kevorkian.
Irregularidade: Não comprovação da regular execução financeira do ajuste.
Evidências da irregularidade: Parecer Financeiro n. 1082/2017 (peça 36) ; Parecer Financeiro n. 926/2018 (peça 44) ; e Extrato bancário (peça 22) .
Normas infringidas: Art. 37, caput, c/c o art. 70, parágrafo único, da Constituição Federal de 1988; art. 93, do Decreto-lei 200, de 25 de fevereiro de 1967; art. 50, §3º, da Portaria Interministerial 127/2008, e Termo do Convênio (cláusula Sétima, parágrafo Primeiro e cláusula Décima Terceira, Parágrafo Segundo, 'c') .
	Data de ocorrência
	Valor histórico (R$) 
	Identificador da parcela

	28/10/2009
	149.730,00
	D1

	5/8/2011
	13.465,00
	C1

	10/8/2011
	4,41
	C2

Cofre credor: Tesouro Nacional.
Valor atualizado do débito (sem juros) em 10/5/2021: R$ 261.657,31
Conduta: na parcela D1 - Não apresentar contratos e documentos que comprobatórios que identificassem os destinatários dos recursos retirados da conta bancária do convênio.
Nexo de causalidade: A não apresentação de documentos que comprovassem a regular execução financeira do ajuste resultou na presunção de dano ao erário.
Culpabilidade: não há excludentes de ilicitude, de culpabilidade e de punibilidade; é razoável supor que o responsável tinha consciência da ilicitude de sua conduta; era exigível conduta diversa da praticada. Ressalta-se que a análise da boa-fé relativa a pessoa jurídica de direito privado é realizada considerando as condutas de seus administradores, uma vez que os atos destes obrigam a pessoa jurídica, desde que exercidos nos limites dos poderes definidos no ato constitutivo do ente, nos termos do art. 47 do Código Civil (Acórdão 1723/2016-TCU-Plenário, Ministro-Relator Raimundo Carrero) .
11.  Em cumprimento ao Pronunciamento da Unidade (peça 71) , foi efetuada citação dos responsáveis, José Lavrador Kevorkian e Casa de Artes Paquetá, conforme documentos de peças 72-77. 
12.  Em resposta às citações, foram trazidas conjuntamente as alegações de defesa de peças 78-83, pelos responsáveis José Lavrador Kevorkian e Casa de Artes Paquetá. 
13.  Ressalte-se que nessas alegações de defesa foram trazidos, também, pedidos de sustentação oral para ambos os responsáveis (peças 82-83) 
ANÁLISE DOS PRESSUPOSTOS DE PROCEDIBILIDADE DA IN/TCU 71/2012
Avaliação de Viabilidade do Exercício do Contraditório e Ampla Defesa
14.  Verifica-se que não houve o transcurso de mais de dez anos desde o fato gerador sem que tenha havido a notificação dos responsáveis pela autoridade administrativa federal competente (art. 6º, II, c/c art. 19 da IN/TCU 71/2012, modificada pela IN/TCU 76/2016) , uma vez que o fato gerador da irregularidade sancionada ocorreu em 28/10/2009, e os responsáveis foram notificados sobre a irregularidade pela autoridade administrativa competente conforme abaixo:
14.1.  José Lavrador Kevorkian, por meio do ofício acostado à peça 50, recebido em 29/3/2018, conforme AR (peça 51) .
14.2.  Casa de Artes Paquetá, por meio do ofício acostado à peça 45, recebido em 23/8/2018, conforme AR (peça 47) .
Valor de Constituição da TCE
15.  Verifica-se, ainda, que o valor atualizado do débito apurado (sem juros) em 1/1/2017 é de R$ 220.193,75, portanto superior ao limite mínimo de R$ 100.000,00, na forma estabelecida conforme os arts. 6º, I, e 19 da IN/TCU 71/2012, modificada pela IN/TCU 76/2016. 
OUTROS PROCESSOS/DÉBITOS NOS SISTEMAS DO TCU COM OS MESMOS RESPONSÁVEIS
16.  Informa-se que não foi encontrado débito imputável aos responsáveis em outros processos no Tribunal.
17.  A tomada de contas especial está, assim, devidamente constituída e em condição de ser instruída.
EXAME TÉCNICO
18.  O exame técnico tratará de analisar as alegações de defesa encaminhadas. A análise das alegações de defesa será realizada conjuntamente, visto que os responsáveis apresentaram defesa juntos.
19.  Essas alegações tratam-se de:
a) argumentos de defesa (peça 78 e 81) ;
b) documentos comprobatórios da defesa (peças 79-80) , quais sejam:
b.1) documentos de pagamento (peça 79) ;
b.2) orçamentos (peça 80) .
Da defesa dos responsáveis José Lavrador Kevorkian e Casa de Artes Paquetá 
Arrazoados no sentido de que houve dificuldades na utilização do Siconv, mas que o convênio foi adequadamente executado (peça 78, p. 1-2) .
20.  Quando nos inscrevemos e fomos aprovados para esse edital do Ministério do Turismo em 2008/2009 ficamos extremamente felizes com a oportunidade de fazer um trabalho com forte impacto estruturante na ilha, para consequências de curto, médio e longo prazos (e o fizemos, com relatório de cumprimento de objeto aprovado, incluindo 2 visitas de equipe do Ministério do Turismo a Paquetá para fiscalização de verificação das atividades do projeto, uma durante a execução do convênio e outra após a prestação de contas, para verificar os reais impactos do projeto junto à comunidade) . 
21.  Todos são orgulhosos do projeto e seus resultados e nosso relatório aprovado.. Mas nossas dificuldades para realização administrativa e financeira foram enormes. Durante o edital não havia qualquer menção ao sistema SICONV e às regras específicas que teríamos - que seguir, que desconhecíamos totalmente e que não tínhamos estrutura gerencial e administrativa para cumprir (hoje reconhecemos isso) . Após aprovação no edital é que fomos solicitados a inserir o projeto no SICONV, que desconhecíamos totalmente. 
22.  Destaco que já realizamos dezenas de projetos via leis de incentivo, incluindo a federal Rouanet e nunca tivemos qualquer questionamento em prestações de contas. Nossa falta de experiência e falta de orientação sobre o que significava aquele passo versus a vontade de realizar o projeto nos levou a aceitar o desafio e fazer as difíceis adaptações do projeto para enquadramento no SICONV, que também era embrionário (2009) com muitas funções ainda não ativadas e muitos travamentos. Assumimos a responsabilidade pela assinatura do Convênio.
23.  A verba repassada foi toda alocada nas atividades fins do projeto. Não havia permissão para rubricas administrativas e além das contrapartidas oficiais que assumimos no convênio firmado, fomos obrigados a contratar equipe que entendesse do SICONV, tivemos que fazer curso de capacitação e, depois de anos da entrega de nossos relatórios, novamente contratar equipe para atender às diversas diligências financeiras. Um processo bastante oneroso e desgastante para uma instituição pequena como a nossa que em diversas oportunidades nos últimos anos se viu deslocada de suas atividades fim.
24.  Dentro desse contexto buscamos cumprir todas as determinações da legislação e acredito que o fizemos, conforme os documentos em anexo e os esclarecimentos as seguir. Certamente não houve mal uso da verba, sem qualquer prejuízo aos cofres público, nem perda de qualidade no cumprimento do objeto do projeto.
Análise da defesa
25.  Os argumentos devem ser rejeitados.
26.  Inicialmente, cabe ter em conta que, mesmo que o Siconv fosse um sistema novo à época da execução do convênio e que, por esse motivo, a Casa de Artes Paquetá tenha tido dificuldades no envio de 'relatórios' da prestação de contas, seria possível à entidade convenente enviar toda a documentação requerida na prestação de contas, ou nas complementações dessa, à entidade concedente por outras vias, como a postal.
27.  Inclusive houve notificações postais (peças 37-40 e 45-48) do Ministério do Turismo à entidade convenente comunicando as falhas detectadas. Essas comunicações permitiram que a Casa de Artes Paquetá enviasse a documentação faltosa ao ministério, pelos meios que lhe conviessem. Mesmo assim, não houve o envio dos documentos que faltavam.
28.  Ademais, o envio dos documentos faltosos também poderia ser realizado por intermédio das alegações de defesa, e como se verá adiante, isso não ocorreu.
29.  Quanto à afirmação da defesa de que não houve prejuízo ao erário, verifica-se que não procede. As irregularidades objeto de citação, transcritas no parágrafo 10 acima, impedem a comprovação do nexo financeiro entre recursos do convênio e o objeto executado. Logo, mesmo que a execução física não tenha apresentado falhas, houve sim danos ao erário.
Arrazoados sobre a irregularidade de 'Não apresentação de comprovantes de transferências bancárias/saques que comprovassem que as quantias retiradas da conta bancária específica do convênio foram transferidas às empresas fornecedoras/prestadoras de serviços contratadas pela entidade convenente' (peça 78, p. 2-3 e peça 79) .
30.  A defesa informa ter encaminhado os documentos, conforme relato a seguir.
31.  Acreditamos que cumprimos, e documentamos em anexo, boa parte dessa exigência. Na realidade, na época tivemos todo o cuidado e a preocupação em garantir e documentar que os pagamentos eram realmente feitos aos fornecedores e prestadores de serviços.
32.  Os pagamentos foram efetuados por cheques nominais aos fornecedores ou prestadores de serviço ou, em alguns casos, por transferência bancária diretamente para a conta do fornecedor. No caso dos cheques tivemos o cuidado de, em quase todos os casos, em vez de entregar o cheque ao fornecedor, nós mesmos fazermos o depósito na conta do prestador do serviço. E guardamos esses pequenos comprovantes de depósito bancário. 
33.  Lamentavelmente com o tempo alguns desses comprovantes se apagaram, mas ainda temos boa parte deles que estão encaminhados em anexo, assim como, os comprovantes de transferência bancárias. Nesses documentos em anexo é possível identificar o Nome do Recebedor, o Valor pago e o Número do Cheque.
34.  Essas informações podem ser cruzadas com aquelas do Anexo V de nosso relatório encaminhado originalmente em 2011 e lançados no SICONV: PRESTAÇÃO DE CONTAS - RELAÇÃO DE PAGAMENTOS EFETUADOS, onde discriminamos o Nome do Fornecedor, o número do CNPJ ou CPF, o número da Nota Fiscal, RPA ou Recibo (documentos todos encaminhados junto com o relatório na época) , número do Cheque ou Transferência Bancária, Valor do Pagamento e datas associadas.
35.  Essas informações podem também ser confrontadas com os extratos bancários completos que foram anexados ao nosso relatório original, confirmando que os recursos saíram da conta do projeto nos dias e valores assinalados.
36.  Todos os pagamentos foram efetuados em contas dos prestadores de serviços e fornecedores. Note que em dois casos (pagamentos de R$ 200,00, Transporte de Charrete contra recibo) , o nome que aparece é o do conjugue do prestador de serviço, em função de conta conjunta.
37.  Por fim, a defesa informa ter enviado Anexo cópias desses Comprovantes de Depósito (peça 79) que acredita que atendem essa exigência.
Análise da defesa
38.  Cabe inicialmente relembrar adiante a falha de execução financeira verificada na instrução de peça 69. Seguem partes dessa instrução que contêm detalhes dessa falha.
39.  Cabe ao convenente comprovar a correta financeira do ajuste. Contudo, a execução financeira não foi comprovada, conformes pareceres financeiros de peças 36 e 44, devido a:
a) não apresentação de quaisquer tipos de comprovantes de transferências bancárias/saques que comprovassem que as quantias retiradas da conta bancária específica do convênio (vide extrato bancário de peça 22) foram transferidas às empresas fornecedoras/prestadoras de serviços contratadas pela entidade convenente; a ausência desses documentos impede comprovar o nexo causal entre o objeto executado e os recursos do convênio, de modo que a boa e regular execução financeira do ajuste não está provada; Essa situação configura descumprimento à cláusula Sétima, Parágrafo Primeiro, do termo de convênio, que previa a necessidade de identificação do beneficiário final dos recursos do convênio e de depósito na conta bancária desse beneficiário.
40.  Após esses esclarecimentos, é cabível retornar ao exame da defesa.
41.  A alegação da defesa se centra em afirmar que encaminhou cópias dos documentos de pagamentos à peça 79.
42.  Contudo, verificando os documentos de peça 79, apenas os seguintes têm relação com a conta bancária específica do ajuste (banco: 001, agência: 2865 conta: 4101146) :
Tabela 1 - Documentos de Pagamentos apresentados
	FORNECEDOR/ PRESTADOR
	DATA DO PAGAMENTO
	VALOR PAGO (R$) 
	Localização do documento de pagamento
	OBSERVAÇÃO

	KALUNGA COM IND GRAF LTDA
	1/4/2011
	1.719,44
	peça 79, p. 4
	A nota fiscal de peça 23, p. 22, descreve o serviço, está em nome dessa empresa, e tem identificação do convênio em seu corpo, sendo documento válido de liquidação.

	Francisco Roberval Mendes
	6/5/2011
	841,05
	peça 79, p. 7
	O RPA de peça 25, p. 16, descreve o serviço, está em nome desse prestador, e tem identificação do convênio em seu corpo, sendo documento válido de liquidação.

	CLARISSE MARTINS MONTEIRO
	6/6/2011
	467,25
	peça 79, p. 27
	O RPA de peça 25, p. 4, descreve o serviço, está em nome desse prestador, e tem identificação do convênio em seu corpo, sendo documento válido de liquidação.

	VERA DE FREITAS GUIMARAES
	6/6/2011
	186,90
	peça 79, p. 28
	O RPA de peça 25, p. 5, descreve o serviço, está em nome desse prestador, e tem identificação do convênio em seu corpo, sendo documento válido de liquidação.

	NOELI DOS SANTOS DE MELLO
	6/6/2011
	764,90
	peça 79, p. 28
	O RPA de peça 25, p. 6, descreve o serviço, está em nome desse prestador, e tem identificação do convênio em seu corpo, sendo documento válido de liquidação.

	MARIA APARECIDA DASILVA
	6/6/2011
	415,33
	peça 79, p. 29
	O RPA de peça 25, p. 24, descreve o serviço, está em nome desse prestador, e tem identificação do convênio em seu corpo, sendo documento válido de liquidação.

	SELMA APARECIDA COLTRO
	6/6/2011
	1.223,75
	peça 79, p. 29
	O RPA de peça 25, p. 8, descreve o serviço, está em nome desse prestador, e tem identificação do convênio em seu corpo, sendo documento válido de liquidação.

	BRUNO JARDIM CATHARINO DA SILVA
	9/6/2011
	205,56
	peça 79, p. 30
	O RPA de peça 25, p. 9, descreve o serviço, está em nome desse prestador, e tem identificação do convênio em seu corpo, sendo documento válido de liquidação.

	EMANUEL BARBOSA DOS SANTOS
	9/6/2011
	331,08
	peça 79, p. 30
	O RPA de peça 25, p. 10, descreve o serviço, está em nome desse prestador, e tem identificação do convênio em seu corpo, sendo documento válido de liquidação.

	ESTILO CONTABIL LTDA
	9/6/2011
	3.000,00
	peça 79, p. 31
	A nota fiscal de peça 23, p. 30, descreve o serviço, está em nome dessa empresa, e tem identificação do convênio em seu corpo, sendo documento válido de liquidação.

	Gráfica Falcão Ltda
	9/6/2011
	10.236,00
	peça 79, p. 32
	A nota fiscal de peça 23, p. 31, descreve o serviço, está em nome dessa empresa, e tem identificação do convênio em seu corpo, sendo documento válido de liquidação.

	Gráfica Falcão Ltda
	9/6/2011
	1.300,00
	peça 79, p. 33
	A nota fiscal de peça 23, p. 32, descreve o serviço, está em nome dessa empresa, e tem identificação do convênio em seu corpo, sendo documento válido de liquidação.

	Gráfica Falcão Ltda
	9/6/2011
	1.416,00
	peça 79, p. 34
	A nota fiscal de peça 23, p. 33, descreve o serviço, está em nome dessa empresa, e tem identificação do convênio em seu corpo, sendo documento válido de liquidação.

	Francisco Roberval Mendes
	9/6/2011
	1.557,50
	peça 79, p. 37
	O RPA de peça 25, p. 11, descreve o serviço, está em nome desse prestador, e tem identificação do convênio em seu corpo, sendo documento válido de liquidação.

	Total
	23.664,76
		
43.  Os demais documentos de peça 79, ou estão ilegíveis, ou não se relacionam com a conta bancária específica do ajuste.
44.  Desse modo, para as despesas que tiveram documentos de pagamentos apresentados, conforme Tabela 1, supra, comprova-se o nexo financeiro, visto que presentes os documentos de liquidação, e de pagamento. Ressalve-se que se considera, para esses casos, que mesmo sem contrato, o nexo financeiro foi comprovado em razão de existir documento de despesa (RPA/Nota fiscal) que descreve o serviço e que está lastreado ao convênio.
45.  Para as demais despesas, para os quais a despesa não trouxe documentos de pagamentos válidos, esse nexo não ficou comprovado, persistindo a irregularidade.
46.  Sendo assim, essas alegações devem ser parcialmente acolhidas.
47.  Note-se que o acatamento parcial das alegações trará uma diminuição no valor do débito constante da citação. Essa diminuição será no valor de R$ 21.279,35 (equivale à multiplicação do valor das despesas comprovadas nas alegações de despesas, de R$ 23.664,76, pelo percentual de participação federal, em valores disponibilizados, no convênio, de 89,92%) .
Argumentos sobre a irregularidade de 'Não apresentação de contratos entre a entidade convenente e os executores (empresas ou pessoas físicas) dos itens do plano de trabalho do convênio;' (peça 78, p. 3-5) .
48.  A defesa esclarece os motivos de não ter apresentados contratos, conforme a seguir.
49.  Reconhecemos que não foram firmados contratos com os fornecedores e prestadores de serviços. Não houve irresponsabilidade nesse tocante, nem perda de qualidade ou garantias na entrega dos produtos e serviços. Nossa compreensão era que, nos casos de nosso convenio, isso não seria necessário em função basicamente dos valores pagos, que eram relativamente baixos (apenas 11 pagamentos foram acima de R$ 2.000 e 1 pagamento apenas acima de R$ 6.000) e da pronta entrega de todos os serviços.
50.  Todos os pagamentos foram feitos após o serviço prestado ou o produto fornecido. Na realidade, a única exceção foi o pagamento de material de escritório feito a KALUNGA COM, IND. GRAF. LTDA, por transferência bancária Nº A33E010803034561006, mas os materiais chegaram completos e sem problemas. E destaco que só corremos esse risco por ser uma empresa tradicional e que, além de ter os melhores preços, era fornecedora regular de nossa instituição sempre entregando os produtos nos prazos e de forma correta.
51.  O único pagamento acima de R$ 6.000 foi de R$ 10.236 para serviços gráficos para Gráfica Falcão, pagos apenas após todos os livretos, folderes e demais peças gráficas terem sido entregues e conferidos. Não compramos qualquer equipamento ou realizamos qualquer obra pelo convênio. Fator determinante também foi a relação prévia com a maioria dos prestadores de serviços envolvidos, que eram moradores da própria ilha, evitando evasão de renda e garantindo preços mais acessíveis que de profissionais que tivessem que vir de fora.
52.  Dessa forma, vale destacar a forma harmônica com que se deu a prestação desses serviços, o cumprimento dos objetos previstos no convênio e a parceria que a Casa de Artes manteve ou mantém com esses profissionais ou empresas durante muitos anos. Não houve qualquer questionamento informal ou formal, nem dúvidas quanto aos produtos e serviços prestados para o projeto nesses últimos 11 anos.
53.  A empresa destaca os profissionais que trabalharam para o Convênio e informa que, quase todos, até hoje são parceiros de alguma forma ou prestam serviços para nossa instituição. Lista também, de peça 78, p. 3-5, as empresas que forneceram serviços ou produtos ao convênio que, da mesma forma, só foram pagas após a conclusão do objeto da contratação.
Análise da defesa
54.  Cabe inicialmente relembrar adiante a falha de execução financeira verificada na instrução de peça 69. Seguem partes dessa instrução que contêm detalhes dessa falha.
55.  Cabe ao convenente comprovar a correta financeira do ajuste. Contudo, a execução financeira não foi comprovada, conformes pareceres financeiros de peças 36 e 44, devido a:
a) não apresentação de contratos entre a entidade convenente e os executores (empresas ou pessoas físicas) dos itens do plano de trabalho do convênio; a ausência desses documentos impede comprovar o nexo causal entre o objeto executado e os recursos do convênio, de modo que a boa e regular execução financeira do ajuste não está provada; Essa situação configura descumprimento à cláusula Décima Terceira, Parágrafo Segundo, 'c', do termo de convênio;  que previa a necessidade de contratos.
56.  Feita essa ressalva, cabe retornar ao exame da defesa.
57.  A alegação da defesa admite que não foram encaminhados contratos na prestação de contas, visto que nem mesmo foram celebrados contratos.
58.  Para justificar essa ausência de contratos, a defesa traz os seguintes argumentos:
a) a execução física foi realizada, mesmo sem contratos, de modo que a qualidade dos serviços prestados não foi comprometida; inclusive os prestadores de serviços eram parceiros de longa data (11 anos) da entidade concedente, e nessas parcerias nunca houve dúvidas;
b) todos os pagamentos foram feitos após o serviço prestado ou o produto fornecido;
c) considera que não eram necessários contratos, em função basicamente dos valores pagos, que eram relativamente baixos (apenas 11 pagamentos foram acima de R$ 2.000 e 1 pagamento apenas acima de R$ 6.000) e da pronta entrega de todos os serviços; O único pagamento acima de R$ 6.000 foi de R$ 10.236 para serviços gráficos para Gráfica Falcão, pagos apenas após todos os livretos, folderes e demais peças gráficas terem sido entregues e conferidos.
59.  Quanto à afirmação da defesa de que a execução física foi realizada, deve-se ter em conta que as irregularidades objeto de citação, transcritas no parágrafo 10 acima, impedem a comprovação do nexo financeiro entre recursos do convênio e o objeto executado. Logo, mesmo que a execução física não tenha apresentado falhas, houve sim danos ao erário, relativas à execução financeira.
60.  Sobre esse tema, é interessante mostrar que a jurisprudência desta Corte é no sentido de que a mera execução física do objeto ou de parte dele, por si só, não comprova que os recursos foram aplicados corretamente, cabendo ao responsável demonstrar o nexo causal entre os recursos que lhe foram repassados e os documentos de despesas referentes à execução, tais como notas de empenho, recibos, notas fiscais, extratos bancários, de forma que seja possível confirmar que determinada obra foi executada com os recursos transferidos. 
'Esse entendimento fundamenta-se no dever de prestar contas, previsto no parágrafo único do art. 70 da Constituição Federal, bem como em outros normativos infraconstitucionais, como o Decreto-Lei 200/1967. Nesse sentido é o teor dos Acórdão 2024/2016-TCU-Segunda Câmara, rel. Ana Arraes; 1.449/2016-TCU-2ª Câmara, rel. Ana Arraes; 11.236/2015-TCU-2ª Câmara, rel. Ana Arraes; 11.222/2015-TCU-2ª Câmara, rel. Augusto Nardes; 7.612/2015-TCU-1ª Câmara, rel. Walton Alencar Rodrigues; 3.356/2019-TCU-1ª Câmara, rel. Walton Alencar Rodrigues e 3.547/2019-TCU-1ª Câmara, rel. Benjamim Zymler.'
61.  A afirmação de que todos os pagamentos foram feitos após o serviço prestado ou o produto fornecido não está provada, pois não foi apresentada, pela entidade convenente, a maior parte dos documentos de pagamentos (vide Tabela 1 supra) , de modo que para a maioria das despesas não há como comprovar quais foram os prestadores de serviços e fornecedores, muito menos se esses pagamentos foram posteriores a serviços e fornecimentos. 
62.  Por fim, a defesa considera que não eram necessários contratos, pois foram realizados despesas de pequeno valor. 
63.  Esse argumento é, para o caso vertente, apenas parcialmente válido, senão vejamos.
64.  Sobre o tema, faz-se necessário avaliar a suposta situação fática aludida pela defesa, e como ela se relacionaria com a legislação em vigor à época vigente
65.  A legislação vigente à época foi o art. 62, da Lei 8.666/1993, in verbis:
'Art. 62. O instrumento de contrato é obrigatório nos casos de concorrência e de tomada de preços, bem como nas dispensas e inexigibilidades cujos preços estejam compreendidos nos limites destas duas modalidades de licitação, e facultativo nos demais em que a Administração puder substituí-lo por outros instrumentos hábeis, tais como carta-contrato, nota de empenho de despesa, autorização de compra ou ordem de execução de serviço.'
66.  Da leitura dessa norma, extrai-se que, para o caso de despesas de pequena monta, mesmo que o contrato não fosse obrigatório, deveriam ter sido apresentados outros documentos, tais como carta-contrato, nota de empenho de despesa, autorização de compra ou ordem de execução de serviço. 
67.  Nesse contexto:
a) para as despesas em que não foram apresentados documentos de pagamentos não há como comprovar os nomes dos beneficiários de retiradas da conta do convênio, ou mesmo saber quanto cada prestador recebeu; sendo assim, pode ter ocorrido de uma só empresa ou pessoa física ter recebido valores que somados tem grande vulto e justificariam a celebração de contrato; destarte, para esses casos, nem mesmo estão comprovados se os contratos realizados eram de pequenos vulto; desse modo, para as despesas para as quais não se apresentou comprovantes de pagamento, a alegação não deve ser acolhida;
b) em relação às despesas para as quais foram apresentados documentos de pagamentos (vide Tabela 1 acima) , a alegação deve ser acolhida, pois, foram cumpridos os requisitos para que elas fossem realizadas sem a existência de formalização de contratos, conforme a seguir:
b.1) todas as despesas aludidas na Tabela 1, pelos seus valores então enquadráveis como dispensa de licitação ou modalidade convite, são passíveis de serem enquadradas na substituição facultativa (de contrato por outros documentos) prevista no art. 62, da Lei 8.666/1993; 
b.2) há documentos de liquidação e de pagamento que, juntos, satisfazem o critério 'outros documentos' previstos no art. 62, da Lei 8.666/1993 (tais como carta-contrato, nota de empenho de despesa, autorização de compra ou ordem de execução de serviço) ; ademais, para esses casos nos quais há documentos de liquidação e de pagamento, o nexo financeiro ficou comprovado, de modo que não houve débito.  Sendo assim, essas alegações devem ser parcialmente acolhidas.
68.  Sendo assim, essas alegações devem ser parcialmente acolhidas.
69.  Note-se que, do mesmo modo que o verificado quando do exame da irregularidade de ausência de documentos de pagamento, o acatamento parcial das alegações trará uma diminuição no valor do débito constante da citação. Essa diminuição será no valor de R$ 21.279,35 (equivale à multiplicação do valor das despesas comprovadas nas alegações de despesas, de R$ 23.664,76, pelo percentual de participação federal, em valores disponibilizados, no convênio, de 89,92%) .
Arrazoados sobre a irregularidade de 'Ausência de orçamento para cada item' (peça 78, p. 5-7) .
70.  A defesa informa os motivos de não ter realizado o orçamento para todos os itens, e descreve para que itens realizou orçamento, de acordo com as palavras adiante.
71.  Realmente não fizemos esse levantamento para a maioria dos itens orçamentários do convênio, mas asseguramos que pela dificuldade de acesso à ilha e por conhecimento de nosso universo de fornecedores e prestadores de serviços, os preços que foram praticados não foram superiores aos que seriam cobrados por equipe que tivesse que se deslocar para a ilha. 
72.  Destacamos ainda que fizéramos esses orçamentos durante a inscrição do projeto no SICONV e os preços praticados na hora da contratação não foram superiores aqueles que informáramos. Outro fator importante a ser mencionado é que, apesar de não ter encarecido o projeto, era importante que a equipe envolvida estivesse alinhada com os ideais do projeto e por isso, também, foi composta por moradores da ilha e parceiros da instituição, que inclusive ajudaram a construir o projeto desde antes do edital.
73.  Por outro lado, com relação aqueles serviços que necessariamente teriam que ser prestados por empresas do Rio de Janeiro, tivemos o cuidado sim de fazer levantamento de preços. Esses orçamentos estão anexos (peça 80) e atendem parcialmente essa exigência.
74.  A empresa ainda escreve os itens para os quais fez orçamentos, como o a seguir:
'Isso ocorreu basicamente para os seguintes itens: 
Compra das molduras para a exposição A História de Paquetá.
- Orçamento Rei dos Quadros - Rua Buenos Aires 83 - Centro - Rio de Janeiro Total do orçamento = R$ 8.508,00 - ver em anexo 
- Orçamento aprovado Conceição 2004 Comércio de Quadros Ltda CNPJ 01.875.599/0001-70 Dois orçamentos - R$ 3.542,00 + R$ 809,00 totalizando R$ 4.351,00 - ver em anexo 
Essa loja já havia nos atendido em outras ocasiões e a diferença de preço para outros fornecedores sempre foi significativa. 
Obs: Nenhum dos fornecedores entregavam o material em Paquetá e as custas da instituição organizamos a coleta do material no Rio de Janeiro.'
Análise da defesa
75.  A falha referente aos orçamentos não foi objeto de citação.
76.  Desse modo, esses argumentos acerca de orçamentos não se relacionam com as irregularidades da citação, não elidindo-as, nem alterando a visão acerca da responsabilização.
77.  Sendo assim, essas alegações devem ser rejeitadas.
Outras alegações (peça 78, p. 7 e peça 81, p. 5-7) .
78.  A alegante informa que anexou às alegações (peça 81) , ofício encaminhado ao TCU, de 10 de maio de 2018, que tece outros comentários de defesa.
79.  Desses comentários, de peça 81, os seguintes se referem às irregularidades objeto de citação.
Sobre a ausência de contratos (peça 81, p. 5-7) 
80.  Sobre a ausência de instrumentos contratuais, a regra, a teor do art. 62 da Lei 8.666/93, portanto, é a utilização dos contratos para as aquisições dos produtos ou contratação dos serviços, sendo a exceção estabelecida com base no valor das atividades. Assim, caso a contratação não atinja o valor da modalidade tomada de preço, ou seja, a monta de R$ 650.000,00 (seiscentos e cinquenta mil reais) , é possível a substituição do contrato por outro instrumento previsto na lei (carta-contrato, nota de empenho de despesa, autorização de compra ou ordem de execução de serviço) .
81.  Em suma, a celebração do instrumento de contrato é obrigatória nos casos de: a) concorrência e de tomada de preços; b) dispensa e inexigibilidade cujos preços estejam compreendidos nos limites destas duas modalidades de licitação, acrescentando que o termo de contrato poderá ser substituído por outros instrumentos nos demais casos.
82.  Neste sentido, já se manifestou essa o TCU, no Acórdão 1292/2003-TCU-Plenário.
83.  Se visualizarmos as contratações realizadas pelo Convenente, verifica-se que quase sua totalidade traduz despesas em valores ínfimos aos limites estabelecidos para as modalidades de concorrência e tomada de preços. Ao revés, os valores contratados mui assemelham-se ao previsto para as despesas de pronto pagamento, aquelas em que o valor não seja superior a R$ 8.000,00 (oito mil reais) , já que muitas destas resumem-se na contratação de pessoa física para realização de oficinas, serviço este que pode ser classificado como de entrega imediata, a teor da observação doutrinária ora esposada.
84.  Não obstante, nos termos do & 4º do citado dispositivo há situações em que o valor deixa de ser o elemento relevante para a relativização do uso dos contratos. Passa o contrato a ser dispensável quando a contratação for de valor inferior a modalidade convite e o objeto for para entrega imediata e integral, não resultando obrigações futuras (conferiu TCU AC-1553-11/10-2, AC-4748-30/09-1, AC-3550-38/08-1, AC-3590- 41/07-1) .
85.  Segundo o Professor Ulisses Jacoby, a figura da entrega imediata encontra-se pacificada pela doutrina, que a considera como aquela feita no prazo de 30 dias. Assim, observando apenas este elemento, pode-se dizer que se o objeto tiver um prazo de entrega estimado em 30 dias, considera-se que ele tem entrega imediata.
Ausência de comprovantes de pagamentos (peça 81, p. 11 e 18-25) 
86.  A defesa não nega que a falha tenha ocorrido. 
87.  Contudo, segundo a defesa, a ocorrência desse fato não se deu por desídia ou má-fé da Convenente. Tanto assim, que a Convenente não se olvidou em incluir as informações existentes em cada um dos comprovantes de pagamento. 
88.  A título de exemplificação, o pagamento realizado em favor da Confederação Brasileira de Caminhadas no valor global de R$ 6.000,00 (seis mil reais) foi constituído por meio do cheque nº 850199.
89.  Buscando como sempre de hábito agir um regime de probidade e boa-fé, com os órgãos da administração pública, apresentamos os comprovantes de pagamento (cópias de cheques e recibos de depósito) de todas as despesas realizadas. A defesa apresenta uma lista de supostos pagamentos de peça 81, p. 18-25) 
Análise da defesa
90.  As defesas são quase idênticas às alegações acerca de ausência de contratos e de documentos de pagamentos, já analisadas nos parágrafos 38-47 e 54-69 acima. Quanto aos pontos idênticos, entre essas alegações e aquelas, não se faz necessário nova análise, deixando patente de que esses arrazoados serão parcialmente acolhidos.
91.  O único acréscimo nessas defesas de peça 81, em relação às de peça 79, é a afirmação do gestor de que agiu de boa-fé e com probidade. E esses novos argumentos serão rejeitados.
92.  A propósito do tema boa-fé, cabe destacar que a jurisprudência desta Corte, diante de situações de irregularidade na aplicação de recursos públicos, é no sentido de que não se presume a boa-fé do gestor, devendo o responsável apresentar elemento fático capaz de demonstrá-la (Acórdãos 88/2007 e 2.550/2008, do Plenário) . No caso vertente, o gestor não apresentou elementos que indicassem a sua boa-fé.
93.  Já em relação à probidade, em nenhum momento se alegou que houve improbidade do gestor. As falhas objeto de citação se relacionaram à ausência de apresentação de documentos, que para ocorrer, essencialmente, não dependem de haver improbidade do gestor.    
94.  Desse modo, essas alegações devem ser parcialmente acolhidas.
Conclusão sobre o exame da defesa
95.  As alegações de defesa não elidiram a irregularidade objeto de citação, nem afastaram a responsabilidade dos citados, mas, foram capazes de diminuir o valor do débito a ser imputado aos gestores, visto que parte das despesas antes glosadas foram tidas como comprovadas. 
96.  Considerando a Tabela 1, constante do parágrafo 42, essa diminuição do débito será no valor de R$ 21.279,35 (equivale à multiplicação do valor das despesas comprovadas nas alegações de despesas, de R$ 23.664,76, pelo percentual de participação federal, em valores disponibilizados, no convênio, de 89,92%) . 
97.  Desse modo, as alegações de defesa devem ser parcialmente acolhidas. 
Prescrição da Pretensão Punitiva
98.  Vale ressaltar que a pretensão punitiva do TCU, conforme Acórdão 1441/2016-TCU-Plenário, Relator: Benjamin Zymler, que uniformizou a jurisprudência acerca dessa questão, subordina-se ao prazo geral de prescrição indicado no art. 205 do Código Civil, que é de dez anos, contado da data de ocorrência da irregularidade sancionada, nos termos do art. 189 do Código Civil, sendo este prazo interrompido pelo ato que ordenar a citação, a audiência ou a oitiva dos responsáveis.
99.  No caso em exame, a perspectiva de aplicação de penalidade à responsável foi alcançada pela prescrição, uma vez que a irregularidade sancionada se deu em 28/10/2009 e o ato de ordenação da citação ocorreu em 17/5/2021 (peça 71) , ou seja, em prazo superior a dez anos.
Informações Adicionais
100.  Informa-se, ainda, que os responsáveis realizaram pedidos de sustentação oral (peças 82-83) 
CONCLUSÃO
101.  Inicialmente, cabe acolher parcialmente as alegações de defesa apresentadas pelos responsáveis José Lavrador Kevorkian e Casa de Artes Paquetá, uma vez que o exame dos elementos contidos nos autos não elidiram a irregularidade e a responsabilidade dos citados, mas foram capazes de diminuir o valor do débito da citação (parágrafo 10 sufra) em R$ 21.279,35. Sendo assim, fica mantida a matriz de responsabilização de peça 68, e a nova composição do débito é a seguinte:
	Data de ocorrência
	Valor histórico (R$) 
	Identificador da parcela

	28/10/2009
	128.450,65
	D1

	5/8/2011
	13.465,00
	C1

	10/8/2011
	4,41
	C2

102.  Ademais, inexistem nos autos elementos que demonstrem a boa-fé dos responsáveis ou a ocorrência de outras excludentes de culpabilidade.
103.  Verifica-se também que houve a prescrição da pretensão punitiva, conforme análise já realizada.
104.  Tendo em vista que não constam dos autos elementos que permitam reconhecer a boa-fé dos responsáveis, sugere-se que as suas contas sejam julgadas irregulares, nos termos do art. 202, § 6º, do RI/TCU, com a imputação do débito atualizado monetariamente e acrescido de juros de mora, nos termos do art. 202, §1º do RI/TCU, descontado o valor eventualmente recolhido, com a aplicação da multa prevista no art. 57 da Lei 8.443/1992. Ressalta-se que a análise da boa-fé relativa a pessoa jurídica de direito privado é realizada considerando as condutas de seus administradores, uma vez que os atos destes obrigam a pessoa jurídica, desde que exercidos nos limites dos poderes definidos no ato constitutivo do ente, nos termos do art. 47 do Código Civil (Acórdão 1723/2016-TCU-Plenário, Ministro-Relator Raimundo Carrero) .
PROPOSTA DE ENCAMINHAMENTO
105.  Diante do exposto, submetemos os autos à consideração superior, propondo ao Tribunal:
a)   Acatar parcialmente as alegações de defesa apresentadas pelos responsáveis José Lavrador Kevorkian e Casa de Artes Paquetá; 
b)   julgar irregulares, nos termos dos arts. 1º, I, 16, III, 'b' e 'c', da Lei 8.443/1992, c/c os arts. 19 e 23, III, da mesma Lei, as contas dos responsáveis José Lavrador Kevorkian e Casa de Artes Paquetá, condenando-os solidariamente ao pagamento das importâncias a seguir especificadas, atualizadas monetariamente e acrescidas dos juros de mora, calculadas a partir das datas discriminadas até a data da efetiva quitação do débito, fixando-lhes o prazo de quinze dias, para que comprovem, perante o Tribunal, o recolhimento das referidas quantias aos cofres do Tesouro Nacional, nos termos do art. 23, III, 'a', da citada lei, c/c o art. 214, III, 'a', do RI/TCU.
	Data de ocorrência
	Valor histórico (R$) 
	Identificador da parcela

	28/10/2009
	128.450,65
	D1

	5/8/2011
	13.465,00
	C1

	10/8/2011
	4,41
	C2

c)   autorizar, desde logo, a cobrança judicial das dívidas, caso não atendidas a notificação, na forma do disposto no art. 28, II, da Lei 8.443/1992;
d)   autorizar também, desde logo, caso requerido, com fundamento no art. 26, da Lei 8.443, de 1992, c/c o art. 217, §§ 1º e 2º do RI/TCU, o parcelamento da (s) dívida (s) em até 36 parcelas, incidindo, sobre cada parcela, corrigida monetariamente, os correspondentes acréscimos legais, fixando-lhe o prazo de quinze dias, a contar do recebimento da notificação, para comprovar, perante o Tribunal, o recolhimento da primeira parcela, e de trinta dias, a contar da parcela anterior, para comprovar os recolhimentos das demais parcelas, devendo incidir, sobre cada valor mensal, atualizado monetariamente, os juros de mora devidos, no caso do débito, na forma prevista na legislação em vigor, alertando os responsáveis de que a falta de comprovação do recolhimento de qualquer parcela importará o vencimento antecipado do saldo devedor, nos termos do § 2º do art. 217 do RI/TCU; 
e)   enviar cópia do Acórdão a ser prolatado à Procuradoria da República no Estado do Rio de Janeiro, nos termos do § 3º do art. 16 da Lei 8.443/1992, c/c o § 7º do art. 209 do RI/TCU, para adoção das medidas cabíveis; 
f)   enviar cópia do Acórdão que vier a ser proferido ao Ministério do Turismo e aos responsáveis, para ciência;
g)   informar à Procuradoria da República no Estado do Rio de Janeiro, ao Ministério do Turismo e aos responsáveis que a presente deliberação, acompanhada do Relatório e do Voto que a fundamenta, está disponível para a consulta no endereço www.tcu.gov.br/acordaos, além de esclarecer que, caso requerido, o TCU poderá fornecer sem custos as correspondentes cópias, de forma impressa; e
h)   informar à Procuradoria da República no Estado do Rio de Janeiro que, nos termos do parágrafo único do art. 62 da Resolução TCU 259/2014, os procuradores e membros do Ministério Público credenciados nesta Corte podem acessar os presentes autos de forma eletrônica e automática, ressalvados apenas os casos de eventuais peças classificadas como sigilosas, as quais requerem solicitação formal."
O MP/TCU, representado pelo procurador Rodrigo Medeiros de Lima, manifestou-se conforme a seguir[footnoteRef:3]: [3:  Peça 88.] 
"Em face dos elementos constantes dos autos, este representante do Ministério Público junto ao Tribunal de Contas da União manifesta-se parcialmente de acordo com o encaminhamento oferecido pela unidade instrutiva, em pareceres concordantes (peças 85 a 87) , pois entende que não ocorreu a prescrição da pretensão punitiva do Tribunal de Contas da União.
2. Entende-se que deve ser adotado, como termo inicial para a contagem do prazo prescricional, o dia 7/8/2011, data da apresentação das contas pelo convenente (peça 14) . Considerando que o ato que ordenou a citação é de 17/5/2021 (peça 71) , não se operou a prescrição da pretensão punitiva do TCU.
3. Por essa razão, o Ministério Público manifesta-se no sentido de acrescentar, à proposta da unidade técnica, a aplicação da multa prevista no artigo 57 da Lei 8.443/1992 aos responsáveis."
É o relatório.

não há.

Procurador Rodrigo Medeiros de Lima.

TOMADA DE CONTAS ESPECIAL. MINISTÉRIO DO TURISMO. IMPUGNAÇÃO TOTAL DAS DESPESAS. CITAÇÃO. ACOLHIMENTO PARCIAL. AFASTAMENTO DE DÉBITO. CONTAS REGULARES COM RESSALVAS. COMUNICAÇÕES.

TOMADA DE CONTAS ESPECIAL (TCE)

Secretaria de Controle Externo de Tomada de Contas Especial (SecexTCE).

Cuida-se de tomada de contas especial instaurada pelo Ministério do Turismo (MTur) em desfavor do Sr. José Lavrador Kevorkian e da Casa de Artes Paquetá, em razão da não comprovação da regular aplicação dos recursos do convênio 841/2009[footnoteRef:2], celebrado com a referida entidade, tendo por objeto o "apoio à iniciativa de turismo de base comunitária na Ilha de Paquetá, Baía de Guanabara, município do Rio de Janeiro-RJ"[footnoteRef:3]. [2:  Siafi 704618/2009.]  [3:  Peça 7.] 
Para a execução do objeto do convênio, cabia ao concedente o montante de R$ 149.730,00 e, ao convenente, a contrapartida de R$ 16.780,00[footnoteRef:4]. [4:  Peça 7, p. 7.] 
Os recursos federais foram repassados em 30/10/2009[footnoteRef:5]. O ajuste teve vigência entre 21/9/2009 e 13/6/2011, com prazo para apresentação da prestação de contas encerrado em 14/7/2011. [5:  Peça 22, p. 4.] 
De acordo com o despacho de instauração da TCE[footnoteRef:6], a execução física do ajuste foi aprovada mediante o parecer técnico de análise de prestação de contas 12/2014.  [6:  Peça 1.] 
Contudo, a execução financeira foi reprovada, conforme parecer financeiro 1082/2017[footnoteRef:7], sendo apontadas como irregularidades a falta de inserção de documentos no Siconv: 3 orçamentos válidos para cada item do plano de trabalho; contratos de prestação de serviços firmados durante a execução do convênio ou justificativa do motivo de não ter sido celebrado contrato formal; e comprovantes dos pagamentos realizados. [7:  Peça 36.] 
Em 2018, o concedente (parecer financeiro 926/2018[footnoteRef:8]) rejeitou o pedido de reconsideração apresentado pela entidade acerca da rejeição da execução financeira. [8:  Peça 44.] 
O fundamento para a instauração da tomada de contas especial, conforme consignado na matriz de responsabilização elaborada pelo tomador de contas[footnoteRef:9], foi assim descrito: [9:  Peça 59.] 
"Ausência parcial de documentação de prestação de contas dos recursos federais repassados ao Casa de Artes Paquetá, no âmbito do convênio descrito como 'Apoio a iniciativa de turismo de base comunitária na Ilha de Paquetá, Baía de Guanabara, município do Rio de Janeiro-RJ."
O tomador de contas (relatório 333/2019[footnoteRef:10]) concluiu que o prejuízo importaria no valor original de R$ 149.730,00 (abatido o montante restituído, R$ 13.469,41) , imputando-o ao Sr. José Lavrador Kevorkian, diretor-presidente, e à Casa de Artes Paquetá, solidariamente. O órgão de controle interno se manifestou de acordo com essas conclusões[footnoteRef:11]. [10:  Peça 60.]  [11:  Peças 62-64.] 
A SecexTCE promoveu a citação dos responsáveis nos seguintes termos[footnoteRef:12]: [12:  Peça 69.] 
"Débito relacionado ao responsável José Lavrador Kevorkian, na condição de gestor dos recursos, em solidariedade com Casa de Artes Paquetá.
Irregularidade: Não comprovação da regular execução financeira do ajuste.
Evidências da irregularidade: parecer financeiro 1082/2017 (peça 36) ; parecer financeiro 926/2018 (peça 44) ; e extrato bancário (peça 22) .
 (...) 
Conduta: na parcela D1 - Não apresentar contratos e documentos comprobatórios que identificassem os destinatários dos recursos retirados da conta bancária do convênio.
Nexo de causalidade: A não apresentação de documentos que comprovassem a regular execução financeira do ajuste resultou na presunção de dano ao erário.
 (...) 
Débito relacionado ao responsável Casa de Artes Paquetá, na condição de contratado, em solidariedade com José Lavrador Kevorkian.
Irregularidade: Não comprovação da regular execução financeira do ajuste.
Evidências da irregularidade: parecer financeiro 1082/2017 (peça 36) ; parecer financeiro 926/2018 (peça 44) ; e extrato bancário (peça 22) .
 (...) 
Conduta: na parcela D1 - Não apresentar contratos e documentos comprobatórios que identificassem os destinatários dos recursos retirados da conta bancária do convênio.
Nexo de causalidade: A não apresentação de documentos que comprovassem a regular execução financeira do ajuste resultou na presunção de dano ao erário."
As análises da unidade instrutiva sobre as alegações de defesa, apresentadas de forma conjunta[footnoteRef:13] (referidas doravante, também, como defesa apresentada pelo Sr. Jorge Lavrador) , estão reproduzidas integralmente no relatório precedente, cabendo dar destaque às que seguem. [13:  Peças 78-81.] 
Os responsáveis alegaram dificuldades na utilização do Siconv, lançado logo após a aprovação do projeto em questão, sistema por eles desconhecido e que, à época, apresentava-se "com muitas funções ainda não ativadas e muitos travamentos"[footnoteRef:14]. Acrescentam que, inobstante a onerosidade na contratação de equipe capacitada para operar o Siconv, o convênio foi adequadamente executado. [14:  Peça 78, p. 1-2.] 
A SecexTCE sustenta que a documentação requerida na prestação de contas poderia ter sido encaminhada por outro meio, como a via postal.
A unidade instrutiva ressalta que o Ministério do Turismo enviou diversas notificações à entidade[footnoteRef:15] comunicando acerca da incompletude da documentação da prestação de contas, mas, "mesmo assim, não houve o envio dos documentos que faltavam". Assinala que o envio dos documentos faltosos também poderia ter sido realizado quando da apresentação das alegações de defesa, o que não ocorreu, e que a falta da referida documentação impediria a comprovação do nexo financeiro (o uso dos recursos do convênio na execução do objeto do convênio) , não obstante o ministério ter atestado o alcance do objetivo do convênio (aprovação da execução física) .  [15:  Peças 37-40 e 45-48.] 
O Sr. Jorge Lavrador afirma que os pagamentos dos fornecedores/prestadores de serviço foram feitos mediante cheque nominal, ou, em alguns casos, por transferência bancária, o que comprovaria que as quantias retiradas da conta específica do convênio foram transferidas aos fornecedoras/prestadores de serviços contratados pela entidade convenente[footnoteRef:16]. No caso dos pagamentos feitos mediante cheque, acrescentam, teria havido o cuidado de, em quase todos os casos, os depósitos serem feitos pelos próprios responsáveis na conta do fornecedor/prestador do serviço, contudo, "lamentavelmente, com o tempo alguns desses comprovantes se apagaram, mas ainda temos boa parte deles que estão encaminhados em anexo, assim como, os comprovantes de transferência bancárias". [16:  Peça 78, p. 2-3 e peça 79.] 
As referidas informações corresponderiam às constantes da relação de pagamentos efetuados, "encaminhado originalmente em 2011 e lançados no Siconv: prestação de contas - relação de pagamentos efetuados".
A unidade instrutiva, contudo, entende que apenas alguns dos documentos encaminhados nas alegações de defesa teriam relação com a conta bancária específica do ajuste, totalizando R$ 23.664,76; que os demais documentos estariam ilegíveis ou não se relacionariam com o ajuste; e que, portanto, não teria sido cumprida a cláusula sétima, parágrafo primeiro, do termo de convênio, que previa a necessidade de identificação do beneficiário final dos recursos do convênio e de depósito na conta bancária desse beneficiário
Os responsáveis alegaram que não elaboraram contratos com os executores dos itens do plano de trabalho do convênio[footnoteRef:17] porque, basicamente, os valores dos bens/serviços eram baixos: somente 11 pagamentos foram superiores a R$ 2.000,00 e apenas um acima de R$ 6.000,00 (R$ 10.236,00 para serviços gráficos para Gráfica Falcão, pagos após todos os livretos, folders e demais peças gráficas terem sido entregues e conferidos) . [17:  Peça 78, p. 3-5 e peça 81.] 
Sobre esse ponto, a secretaria entende que, para o caso vertente, a alegação seria parcialmente válida, pois, mesmo que a celebração de contrato não fosse obrigatória, conforme o art. 62, da Lei 8.666/1993, deveriam ter sido apresentados outros documentos, tais como carta-contrato, nota de empenho de despesa, autorização de compra ou ordem de execução de serviço. Assim, considerou que as alegações de defesa deveriam ser acatadas parcialmente, com o abatimento, do débito, do montante de R$ 21.279,35 (equivale à multiplicação do valor das despesas comprovadas nas alegações de despesas, de R$ 23.664,76, pelo percentual de participação federal, em valores disponibilizados no convênio, de 89,92%) e propôs que sejam julgadas irregulares as contas dos responsáveis, atribuindo-lhes o débito solidário no valor de R$ 128.450,65 (abatido o montante restituído, no valor de R$ 13.469,41) .
Ao final, manifesta-se pela ocorrência da prescrição da pretensão punitiva do Tribunal, uma vez que as irregularidades sancionáveis teriam ocorrido em 28/10/2009 e o ato de ordenação da citação emitido em 17/5/2021[footnoteRef:18], superando o prazo de dez anos. [18:  Peça 71.] 
O representante do MP/TCU endossou o encaminhamento proposto[footnoteRef:19], divergindo, apenas, quanto à ocorrência da prescrição da pretensão punitiva do Tribunal. No seu entendimento, não teria ocorrido, tendo em vista que deveria ser adotado como termo inicial para a contagem do prazo prescricional o dia 7/8/2011, data da apresentação das contas pelo convenente[footnoteRef:20], e que o ato que ordenou a citação é de 17/5/2021[footnoteRef:21]. Desse modo, manifesta-se no sentido de acrescentar à proposta da unidade instrutiva a aplicação da multa prevista no art. 57 da Lei 8.443/1992. [19:  Peça 88.]  [20:  Peça 14.]  [21:  Peça 71.] 
II
Preliminarmente, cabe ressaltar que há em diversos documentos do concedente, constantes dos autos, manifestações e informações sobre a aprovação da execução física, a exemplo da nota técnica 12/2014[footnoteRef:22]. [22:  Vide despacho de instauração da TCE (peça 1) , ofício 2866/2017/CGCV/DIRAD/GSE (peça 37) , ofício 2771/2018/CGCV/DIRAD/GSE (peça 45) , entre outros.] 
Comprovado o alcance dos objetivos do convênio, a instauração desta tomada de contas especial se deu porque o concedente entendeu que a falta de documentação comprobatória da realização de cotações prévias, de celebração de contratos e de recibos impede a comprovação do nexo financeiro entre o uso dos recursos da União e a execução do objeto do convênio.
Na fase interna, portanto, a razão da imputação de débito foi: "ausência parcial de documentação de prestação de contas dos recursos federais repassados à Casa de Artes Paquetá, no âmbito do convênio descrito como 'Apoio a iniciativa de turismo de base comunitária na Ilha de Paquetá, Baía de Guanabara, município do Rio de Janeiro-RJ'".
Na fase externa, neste Tribunal, o fundamento utilizado pela secretaria foi outro: "não apresentar contratos e documentos comprobatórios que identificassem os destinatários dos recursos retirados da conta bancária do convênio".
Inicialmente, quanto ao entendimento de que, ainda que não fosse exigível o instrumento de contrato, deveriam ter sido apresentados outros documentos, tais como carta-contrato, nota de empenho de despesa, autorização de compra ou ordem de execução de serviço, conforme o art. 62, da Lei 8.666/1993, para fins de comprovação da aplicação dos recursos no objeto do convênio (nexo causal) , cabe ressaltar que, no caso em análise, por se tratar de entidade privada, não pertencente à estrutura da administração pública, a documentação a ser apresentada era a prevista no instrumento de convênio (cláusula décima terceira) [footnoteRef:23], que não exige, em substituição ao contrato, a apresentação dos documentos acima referidos. [23:  Peça 7, p. 13.] 
Conforme os termos das citações, a conduta que deu ensejo à irregularidade danosa ao erário ("não comprovação da regular execução financeira do ajuste") foi descrita como "não apresentar contratos e documentos comprobatórios que identificassem os destinatários dos recursos retirados da conta bancária do convênio".
Especificamente quanto à "identificação dos destinatários dos recursos retirados da conta do convênio", a unidade instrutiva assinalou que, analisando os documentos de peça 79, apenas alguns teriam relação com a conta bancária específica do ajuste, outros documentos estariam ilegíveis e em relação ao restante não teria sido identificada a correspondência com a referida conta corrente.
A peça 79 foi apresentada pelos responsáveis a título de complementação da documentação que já haviam apresentado na fase interna e corresponde ao conjunto de cópias de "comprovantes de depósitos/transferência do projeto para as contas bancárias dos fornecedores que emitiram as notas fiscais e RPA's" (vide parágrafo 14 desta proposta de deliberação) . 
Note-se que, para a comprovação do nexo causal financeiro, exige-se, como regra, a apresentação do documento comprobatório da prestação do serviço e recebimento do pagamento (nota fiscal, recibo, etc) e a identificação da emissão do cheque nominal/transferência correspondente no extrato da conta do convênio. Como regra, não se exige, para essa finalidade, a apresentação de cópia do cheque nominal, do deposito bancário/ transferência eletrônica, bem como de eventual contrato/documento de formalização do ajuste havido entre o convenente e seus fornecedores/prestadores de serviço, sem prejuízo do convenente manter toda essa documentação sob sua guarda, na forma regulamentar, e apresentá-la se demandado.
Constam dos autos (peças 21, 23, 24 e 25) amplo conjunto de notas fiscais, RPA, recibos simples e guias de recolhimento para a Previdência Social, apresentados pelo convenente como comprobatório de despesas realizadas na execução do convênio. Tal conjunto, contudo, não foi devidamente considerado nem na fase interna, nem na fase externa desta TCE (a instrução da secretaria não reporta o exame dessa documentação) . 
Consta, ainda, dos autos documento denominado "Relação de Pagamentos Efetuados"[footnoteRef:24], apresentada na prestação de contas, no qual os responsáveis relacionam os beneficiários dos pagamentos efetuados com recursos do convênio (nome, CPF, CNPJ, data, tipo de documento comprobatório da prestação do serviço, data e número do documento de pagamento) . A instrução não reporta ter sido realizado cotejo dos valores da relação de pagamentos com o extrato bancário. [24:  Peça 17.] 
O exame do extrato bancário mostra que não foram realizados saques em espécie, e que, como afirmado pelos responsáveis, cerca de 95% dos pagamentos foram feitos mediante cheque, e os restantes por meio de transferências via DOC (7 pagamentos) e transferência eletrônica (2 pagamentos) .
Minha assessoria cotejou a relação de pagamentos com o extrato bancário, e encontrou divergência de pouco mais de R$ 6.000,00. Ou seja, exceto por esse valor, há correspondência entre "os recursos retirados da conta bancária do convênio" e os valores informados na "Relação de Pagamentos Efetuados", estando identificados os destinatários dos cheques e transferências registrados na conta do convênio.
Portanto, a imputação de débito com fundamento na falta de identificação dos "destinatários dos recursos retirados da conta bancária do convênio", conforme os termos da citação, não subsiste.
Ademais, o exame da documentação comprobatória constante das peças 21, 23, 24 e 25, não realizada nas instâncias anteriores, revela, em análise não exaustiva (que considero não ser necessária fazer, dada a conclusão anteriormente exposta) que as notas fiscais e recibos ali apresentados correspondem aos valores registrados na "Relação de Pagamentos Efetuados" e no extrato bancário.
Assim, o contexto exposto e os elementos constantes dos autos não revelam a ocorrência de dano ao erário ou desvios e, de outro lado, indicam o cumprimento do objeto, atestado pelo órgão repassador. 
Ante o exposto, voto pela aprovação do acórdão que ora submeto à apreciação desse colegiado.
TCU, Sala das Sessões, em 20 de setembro de 2022.
Weder de Oliveira 
Relator